臺北高等行政法院判決
　　　　　　　　　　　　　　　　　　 96年度簡字第00708號
原　　　告　甲○○
被　　　告　花蓮縣政府
代　表　人　乙○○（縣長）
上列當事人間因菸酒管理法事件，原告不服財政部中華民國96年
08月16日台財訴字第09600305620號訴願決定，提起行政訴訟。
本院判決如下：
　　主  文
原告之訴駁回。
訴訟費用由原告負擔。
　　事  實
一、事實概要：原告於花蓮市重慶市場經營米酒產品買賣業務，
    經人檢舉低價販售來源可疑之米酒，被告遂於民國（以下同
    ）95年11月09日至前開市場查察，查獲其所販售之「馬特蘭
    米酒」、「金智米酒」、「特級名富米酒」、「帝王頂級米
    酒」、「大豐頂級米酒」及「大富米酒」等6種酒品之「瓶
    身標示酒精成份」與「實際檢驗酒精成份」誤差值已逾酒類
    標示管理辦法規定之容許範圍，乃依菸酒管理法第54條第2
    項及行政罰法第8、18條之規定，以96年05月28日府財酒字
    第09600771760號裁處書，處以查獲物查獲時現值1倍，再減
    輕至1/2之罰鍰新臺幣（以下同）48,960元，並沒入查獲之
    酒品。原告不服，提起訴願，經訴願決定駁回，原告猶未甘
    服，遂向本院提起行政訴訟。
二、兩造主張：
甲、原告起訴意旨略以：
  (一)酒類標示管理辦法係專屬國家就「製酒業者」所生產上市之
    產品，特別立法規範，以文字、符號、型式等，統一標示應
    列之9款事項，以利管理並訂處罰製造業者之規定；又酒類
    標示管理辦法第2條係援用「菸酒管理法」第33條第1項第1
    至9款之規定，要求業者應將包裝上市之產品於瓶身標示下
    列事項：「1、品牌名稱。2、產品種類。3、酒精成分。4、
    進口酒之原產地。5、製造業者名稱及地址...。6、容量。.
    ..。」因此前述義務應歸製造業，不屬販賣業者。米酒瓶身
    若逐一按「規定之事項」標示，即符合該酒類標示管理辦法
    之規定；至其產品標示之成分或內容有誤或增減，係屬「產
    品標示不實」之詐騙行為，應依消保法或刑法詐欺罪繩之。
    酒精成分不足或超過0.5度，同法第6條可規範處罰製造業10
    至50萬元，惟就販賣業並無明文處罰，乃係立法者考量歸責
    之公平正義原則。
  (二)米酒重稅，因此民營製造業者在市場知名度、信用度及占有
    率皆不及臺灣菸酒股份有限公司（係繼受其前身公賣局之信
    譽）之情形下，為謀競爭、生存，而以逃漏稅或減料降低成
    本，因而衍生雖標示19.5度，而有上下正負值達到誤差2、3
    度之情形。申請製造低度數，而實際生產上市卻驗出高度數
    ，係侵害國家法益（因國家稅賦將短收）；反之，申製高度
    數，而實際產品卻驗出低2、3度，乃係業者將酒度稀淡而賺
    取差額，此屬詐欺之行為，與販賣業者完全無關，自不得濫
    權擴張解釋、曲解法律。
  (三)所謂販賣不符酒類標示管理辦法之酒品，係指未以統一之文
    字、符號、格式、型式等，依該辦法第2條（即菸酒管理法
    第33條第1項第1至9款）規定應列之九大事項，逐一標示者
    而言；其效力不及於「商品標示不實」，因商品標示不實，
    行為人既非販賣業者，自難歸責於「非行為人」。是被告所
    謂之「不符酒類標示管理辦法」不能與「商品標示不實」混
    為一談，宜有所界限。
  (四)綜上所述，爰請求撤銷原處分及訴願決定。
乙、被告答辯意旨略以：
  (一)有關酒類產品之「酒精成份」，於菸酒管理法第33條及酒類
    標示管理辦法第2條中，乃明定其為應標示事項之一；又酒
    類標示管理辦法第6條第2項亦明白規定：「前項酒精成分容
    許誤差範圍為0.5度。」查原告之違規酒品其進貨價格遠低
    於一般完稅市價，其自應對所購入酒品應有相當之注意義務
    ，是以其縱非故意亦難謂無過失，被告依菸酒管理法第54條
    第2項規定裁罰並無不當。
  (二)原告販售之酒類商品不符酒類標示管理辦法之規定，有被告
    衛生局之檢驗報告佐證；且其「實際檢驗酒精成份」與「瓶
    身標示酒精成份」誤差之事實，核屬菸酒查緝及檢舉案件處
    理作業要點第45點中所謂「涉及不實或使人誤信」之情形，
    原告主張「該違規酒品係屬『產品瑕疵』，而非不符酒類標
    示管理辦法之規定」，顯與事實未合，不足採信。至原告主
    張應歸責於產製廠商乙節，同案有關製造業違規部份，被告
    業已函請製造業之管轄縣市依菸酒管理法第54條第1項規定
    卓處。
  (三)綜上論結，原告違規事實經被告認定無誤，所辯理由，均不
    足採。原處分及訴願決定並無違誤，爰請求判決駁回原告之
    訴。
　　理  由
一、按「酒經包裝出售者，製造業者或進口業者應於直接接觸酒
    之容器上標示下列事項：1、品牌名稱。2、產品種類。3、
    酒精成分... 。」、「酒之容器與其外包裝之標示及說明書
    ，不得有不實或使人誤信之情事... 。」、「販賣、轉讓或
    意圖販賣而陳列不符本法標示規定之菸酒，處販賣或轉讓者
    查獲物查獲時現值1 倍以上5 倍以下罰鍰，並沒入違規之菸
    酒。」分別為菸酒管理法第33條第1 、4 項及第54條第2 項
    所明定。另「酒類之酒精成分指依比重測定法，於攝氏檢溫
    器20度時，原容量中含有乙醇之容量百分比，即一百毫升飲
    料酒中含酒精之毫升數，其單位以度、% 、%vol或%by volu
    me標示，並以單一數字為之。前項酒精成分容許誤差範圍為
    0.5 度。」為酒類標示管理辦法第6 條所規定。
二、本件係原告於花蓮市重慶市場經營米酒產品買賣業務，經被
    告於95年11月09日在前開市場查獲其所販售之「馬特蘭米酒
    」、「金智米酒」、「特級名富米酒」、「帝王頂級米酒」
    、「大豐頂級米酒」及「大富米酒」等6 種酒品之「瓶身標
    示酒精成份」與「實際檢驗酒精成份」誤差值已逾酒類標示
    管理辦法規定之容許範圍，爰依菸酒管理法第54條第2 項及
    行政罰法第8 、18條之規定，裁處以查獲物查獲時現值1 倍
    ，再減輕至1/2 之罰鍰48,960元，並沒入查獲之酒品。原告
    不服，提起訴願，經訴願決定駁回，原告猶未甘服，向本院
    提起行政訴訟，並為如事實欄所載之主張。
三、經查：
  (一)原告係於花蓮市重慶市場經營米酒產品買賣業務，經被告於
    95年11月09日在前開市場查獲其所販售之「馬特蘭米酒」、
    「金智米酒」、「特級名富米酒」、「帝王頂級米酒」、「
    大豐頂級米酒」及「大富米酒」等6 種酒品之「瓶身標示酒
    精成份」與「實際檢驗酒精成份」分別為19.5% 與17.22%（
    誤差2.28% ）、19.5% 與17.29%（誤差2.21% ）、19.5% 與
    17 .45% （誤差2.05% ）、19.5% 與18.41%（誤差1.09% ）
    、19.5% 與17.08%（誤差2.42% ）、19.5% 與17.74%（誤差
    1.76% ），其誤差均已逾酒類標示管理辦法第6 條所定0.5
    度之容許範圍之事實，此有查獲違法嫌疑菸酒案件現場處理
    紀錄表及花蓮縣衛生局95年12月27日花衛藥食字第09500199
    770 號函所附鑑定結果表各一紙附原處分卷可稽，洵揕認定
    。從而，被告依菸酒管理法第54條第2 項及行政罰法第8 、
    18條之規定，裁處以查獲物查獲時現值1 倍，再減輕至1/2
    之罰鍰48,960元，並沒入查獲之酒品，依法自無不合。
  (二)至原告主張所謂販賣不符酒類標示管理辦法之酒品，其效力
    不及於「商品標示不實」，因商品標示不實，行為人既非販
    賣業者，自難歸責於「非行為人」乙節；然查原告係實際從
    事米酒產品買賣業務，其販賣來源可疑之米酒時，對於所販
    賣產品品質是否合法，即應有相當之注意義務；本件原告所
    販賣上開違規酒品，其進貨價格遠低於一般完稅市價；是原
    告對於所販賣米酒，即應注意其酒精成份，其能注意而不注
    意，縱非故意亦難謂無過失，依行政罰法第7 條第1 項之規
    定，自仍應論罰。另所主張應歸責於產製廠商部分，此乃另
    案問題，且有關製造業違規部份，被告業已函請製造業之管
    轄縣市依菸酒管理法第54條第1 項規定處理，併此敘明。
四、綜上所述，原處分依法自無不合，訴願決定遞予維持，亦無
    違誤。原告仍執前詞，訴請撤銷原處分及訴願決定，為無理
    由，應予駁回。又本件為簡易訴訟程序事件，依卷內資料及
    本院調查所得，事證已臻明確，故不經言詞辯論為之，併此
    敘明。
據上論結，本件原告之訴為無理由，依行政訴訟法第233條第1項
、第236 條、第195 條第1 項後段、第98條第1 項前段，判決如
主文。
中　　華　　民　　國　　96　　年  　12 　　月　  6     日
                           第七庭　法　官  黃秋鴻
上為正本係照原本作成。
本件以訴訟事件所涉及之法律見解具有原則性者為限，始得於本
判決送達後20日內向本院提出上訴狀並表明上訴理由，如已於本
判決宣示後送達前提起上訴者，應於判決送達後20日內補具上訴
理由（均按他造人數附繕本），且經最高行政法院許可後方得上
訴。
中　　華　　民　　國　　96　　年  　12 　　月　  6     日
 　　  　　　　　　　   　　　     書記官  林苑珍
